【裁判字號】    89,易,4186
【裁判日期】    900824
【裁判案由】    詐欺等
【裁判全文】
臺灣板橋地方法院刑事判決                        八十九年度易字第四一八六號
    公  訴  人  臺灣板橋地方法院檢察署檢察官
    被      告  乙○○
    選任辯護人  陳河泉
    被      告  戊○○
    選任辯護人  陳貴德
右列被告等因詐欺等案件，經檢察官提起公訴（八十九年度偵字第一一六九八號），
本院判決如左：
    主  文
乙○○共同連續意圖為自己不法之所有，以詐術使人將本人之物交付，處有期徒刑伍
月，如易科罰金，以佰元折算壹日，緩刑年。
戊○○共同連續意圖為自己不法之所有，以詐術使人將本人之物交付，處有期徒刑
月，如易科罰金，以佰元折算壹日，緩刑年。
    事  實
一、乙○○自民國八十七年八月一日起任職於臺北縣三重市衛生所主任兼醫師，戊○○於八十三年二月間起任該衛生所護士長一職，二人均為從事醫療業務之人。乙○○基於意圖為自己不法之所有及行使業務上登載不實之概括犯意，自八十七年
    八月一日起至同年十二月二日止，連續在臺北縣三重市衛生所，利用其為病患或
    幼兒施打預防針等看診之機會，先後在二百三十二人次看診後不需給藥之病患或
    幼兒病歷表內，填載不實之處方（即給藥之處方），進而於每月月初檢附上開不
    實之就診資料（即當月月初申報上個月份之就診資料），偽造該衛生所業務上製
    作之中央健康保險局特約醫事服務機構門診費用申請總表，向中央健康保險局臺
    北分局申請健康保險之診療（察）費及藥品費用，每人申報之診療費及藥品費用
    計新臺幣（下同）一百二十元，使中央健康保險局臺北分局因此陷於錯誤，而連
    續支付診療費及藥品費用計二萬七千八百四十元。復於八十七年十二月九日實施
    醫藥分業後，繼基於同一之概括犯意，自八十七年十二月十日起至八十八年十月
    三十日止，連續在上址，利用其為病患或幼兒施打預防針等看診之機會，先後在
    四百九十人次看診後不需給藥之病患或幼兒病歷表內，填載不實之處方（即給藥
    之處方），並依該病歷表內有關不實處方之記載，製作不實之全民健康保險門診
    交付調劑處方簽（實際上並未將處方簽釋出交給病患或幼兒持至健保特約藥局領
    藥），進而於每月月初檢附上開不實之就診資料（即當月月初申報上個月份之就
    診資料），偽造該衛生所業務上製作之中央健康保險局特約醫事服務機構門診費
    用申請總表，向中央健康保險局臺北分局申請健康保險之診療（察）費用，每人
    申報之診療費用為二十五元（按：未開處方或處方由本院所自行調劑，每人可申
    報之診療費為二百三十元，若處方交付特約藥局調劑，則每人可申報之診療費為
    二百五十五元），使中央健康保險局臺北分局因此陷於錯誤，而連續支付診療費
    用計一萬二千二百五十元。其間乙○○並與戊○○、甲○○（未經起訴）共同基
    於意圖為自己不法之所有及行使業務上登載不實之概括犯意聯絡，而自八十八年
    一月十二日起至同年四月三十日止，連續在上址，由乙○○利用其為幼兒施打預
    防針等看診之機會，先後在上開四百九十人次中之一百二十一人次看診後不需給
    藥之幼兒病歷表內，填載不實之處方（即給藥之處方），並依該病歷表內有關不
    實處方之記載，製作不實之全民健康保險門診交付調劑處方簽，再由戊○○持之
    向其夫甲○○所經營之合眾藥局換取總價約三千八百二十四元之溼疹軟膏、胃藥
    、退燒藥等藥品，存放在該衛生所內供同仁取用（或看診後需用藥之幼兒先行領
    藥），而由甲○○以合眾藥局之名義向中央健康保險局臺北分局申請藥事服務費
    及藥品費用，每人申報之藥事服務費及藥品費用計三十二元，使中央健康保險局
    臺北分局因此陷於錯誤，而連續支付藥事服務費計三千八百七十二元及藥品費用
    （其中幼兒張翔幃、吳孟城、黃偉豪、莊雲棟、王岳詮、李昱德、黃煒哲、蕭鴻
    祺部分之藥品費用計五百十九元）。嗣經中央健康保險局臺北分局會同臺北縣衛
    生局至該衛生所訪查後，始知上情。
二、案經臺北縣政府政風室函送及法務部調查局臺北縣調查站移送臺灣板橋地方法院
    檢察署檢察官偵查起訴。
    理  由
一、訊據被告乙○○、戊○○均矢口否認有上開行使業務上登載不實文書及詐欺取財
    之犯行，被告乙○○辯稱：有時民眾掛號看診，經檢查不需開藥，但衛生所之護
    士告知病患既已掛號，病歷欄內若為空白，則電腦無法登錄，伊才會在病歷內填
    具不實之處方，護士並拿出舊病歷給伊看，伊才照做，伊沒有不法之動機，另三
    歲以下之兒童用藥，衛生所可以自行調劑用藥，但在醫藥分業後，衛生所已經裁
    撤藥局，所以才會商請合眾藥局協助，民眾看病時，就先將藥品交給民眾，再由
    衛生所持處方簽向合眾藥局領藥，所領得之藥品保留給以後看病之民眾使用，此
    係便民措施，並非將藥品留給同仁使用，另兒童來打預防針時，若要求拿藥，必
    須另外蓋健保卡云云。被告戊○○則辯稱：伊沒有建議乙○○製作不實之處方簽
    ，在醫藥分業後，衛生所已經裁撤藥局，所以才會商請合眾藥局協助，先提供備
    藥，民眾看病時，就先將藥品交給民眾，再由衛生所持處方簽向合眾藥局領藥，
    所領得之藥品保留給以後看病之民眾使用，此係便民措施，且只有少數同仁，若
    頭痛會拿一、二顆止痛藥，但事後她們都會再掛號領藥，將藥品補回，伊不知道
    乙○○拿給伊之處方簽內容係不實在云云。
二、經查，右揭事實，業據被告乙○○、戊○○分別於中央健康保險局臺北分局業務
    訪查時、法務部調查局臺北縣調查站約談時、偵查中及本院審理時均供承不諱，
    復據證人即共同被告甲○○於中央健康保險局臺北分局業務訪查時及本院審理時
    證述明確及證人即三重衛生所護士劉容櫻、蕭麗娟、丙○○於法務部調查局臺北
    縣調查站約談時、證人蕭麗娟於偵查中、證人劉容櫻、丙○○於本院審理時均證
    述渠等負責處方簽中診斷、藥物之電腦輸入工作，診斷欄內一定要有內容才可輸
    入，藥物欄則可空白，因為可能診斷正常不需要藥，渠等沒有向醫師表示藥物欄
    不可空白，其他護士應該也不會做這種表示，因為現實上並沒有這個問題存在；
    處方藥品前有打圈圈或ＲＸ者，表示係不釋出（列印）處方簽，不給藥，此情形
    自健保開辦後，約係丁○○醫生到任時即有等語。並有被告乙○○所提供八十八
    年一月十二日起至同年四月三十日止計一百二十一人次之全民健康保險門診交付
    調劑處方簽及八十七年八月起至八十八年十月止之臺北縣三重市衛生所保險申報
    明細表（其中打勾部分表示有不實之記載）扣案可佐。且有中央健康保險局臺北
    分局抽樣調查就診兒童之父母陳淑雅等九名之訪問紀錄、病歷、中央健康保險局
    特約醫事服務機關門診處方及治療明細、中央健康保險局保險對象門診就醫紀錄
    明細表、全民健康保險門診交付調劑處方簽等影本、中央健康保險局臺北分局九
    十年四月十六日健保北門字第九０００九四九０號函及所附之中央健康保險局特
    約醫事服務機構門診費用申請總表二紙附卷可稽。矧被告乙○○明知看診後之病
    患或幼兒不需給藥，竟在未實際給藥之情況下，於病歷表內，填載不實之處方（
    即給藥之處方），進而於每月月初檢附上開不實之就診資料（即當月月初申報上
    個月份之就診資料），偽造該衛生所業務上製作之中央健康保險局特約診所門診
    處方治療簡表，向中央健康保險局臺北分局申請健康保險之診療（察）費及藥品
    費用，並於醫藥分業後，繼基於同一之概括犯意，以同一方式填載不實之處方（
    即給藥之處方），並依該病歷表內有關不實處方之記載，製作不實之全民健康保
    險門診交付調劑處方簽（實際上並未將處方簽釋出交給病患或幼兒持至健保特約
    藥局領藥），進而於每月月初檢附上開不實之就診資料（即當月月初申報上個月
    份之就診資料），偽造該衛生所業務上製作之中央健康保險局特約醫事服務機構
    門診費用申請總表，向中央健康保險局臺北分局申請健康保險之診療費用，被告
    乙○○顯有行使業務上登載不實文書及詐欺取財（意圖為自己不法之所有）之犯
    行。而被告乙○○、戊○○及共同被告甲○○均明知被告乙○○所製作之全民健
    康保險門診交付調劑處方簽係不實（即為方便預先給予家長備用之幼兒退燒藥等
    ，而利用身體健康可逕行施打疫苗而不需給藥之幼兒，以其為人頭，開立處方簽
    ，內容均為一些退燒藥等藥品，至合眾藥局領藥，將藥品留存於衛生所內，以備
    將來之需），竟交由被告戊○○持之向共同被告甲○○所經營之合眾藥局換取總
    價約三千八百二十四元之溼疹軟膏、胃藥、退燒藥等藥品，存放在該衛生所內供
    同仁取用（或需用藥之幼兒先行領藥），而由共同被告甲○○以合眾藥局之名義
    向中央健康保險局臺北分局申請藥事服務費及藥品費用，足見被告乙○○、戊○○及共同被告甲○○間就上開部分之行使業務上登載不實文書及詐欺取財犯行，
    有犯意聯絡及行為分擔至明。是被告乙○○、戊○○所為上開之辯解，顯係事後
    卸責之詞，均無足採。事證明確，被告乙○○、戊○○之犯行均堪以認定。
三、核被告乙○○、戊○○所為，均係犯刑法第三百三十九條第一項之詐欺取財罪及
    第二百十六條、第二百十五條之行使業務上登載不實罪。被告乙○○、戊○○與
    共同被告甲○○就上開詐欺取財罪及行使業務上登載不實罪，彼此之間，互有犯
    意聯絡及行為分擔，為共同正犯。渠等先後多次詐欺取財及行使業務上登載不實
    之犯行，均時間緊接，罪名相同，顯係基於概括犯意而為，均應依連續犯之規定
    論以一罪，並加重其刑。被告乙○○、戊○○所犯上開二罪間，均有方法結果之
    牽連關係，均應各依刑法第五十五條之規定從一重之詐欺取財罪處斷。本件之臺
    北縣三重市衛生所同仁或看診後需用藥之幼兒於領藥後，均有將所領取之藥品補
    回等情，業據被告乙○○、戊○○供明在卷，並有臺北縣三重市衛生所所陳報之
    剩餘藥品（即備藥）統計明細表、被告戊○○提出給檢察官之藥品（即備藥）統
    計明細表及被告戊○○於法務部調查局臺北縣調查站約談時當場核計之藥物（即
    備藥）統計表附卷可稽，該所同仁或看診後需用藥之幼兒並未因此而圖得不法之
    利益，是被告乙○○、戊○○並無意圖為第三人不法之犯意至明，公訴意旨認被
    告乙○○、戊○○亦有意圖為第三人不法之犯意，即有未洽，附此敘明。爰審酌
    被告乙○○、戊○○均無前科，有臺灣高等法院檢察署刑案紀錄簡覆表二紙在卷
    足憑，被告乙○○身為臺北縣三重市衛生所主任兼醫師，被告戊○○則為該所之
    護士長，竟為一時貪念而犯下本案之罪行，渠等犯罪之動機、目的、手段、犯罪
    所生之危害、犯罪後之態度等一切情狀，各量處如主文所示之刑並均諭知易科罰
    金之折算標準，以示懲儆。又被告乙○○、戊○○前均未曾受有期徒刑以上刑之
    宣告，業如前述，渠等經此偵審程序及刑之宣告等教訓後，均當知警惕，應無再
    犯之虞，本院認所宣告之刑，均以暫不執行為適當，爰均併予宣告緩刑三年，以
    啟自新。
四、被告乙○○、戊○○行為（犯罪）後，刑法第四十一條業於九十年一月十日修正
    公布施行，於同年一月十二日生效，該法第四十一條第一項前段將得易科罰金之
    範圍由「犯最重本刑為三年以下有期徒刑以下之刑之罪」修正擴大為「犯最重本
    刑為五年以下有期徒刑以下之刑之罪」，更有利於被告，應依刑法第二條第一項
    前段之規定，適用裁判時之法律即刑法第四十一條第一項前段。
據上論斷，應依刑事訴訟法第二百九十九條第一項前段，刑法第二十八條、第五十六
條、第三百三十九條第一項、第二百十六條、第二百十五條、第五十五條、第二條第
一項前段、第四十一條第一項前段、第七十四條第一款，罰金罰鍰提高標準條例第一
條前段、第二條，判決如主文。
本案經檢察官呂永魁到庭執行職務
中      華      民      國       九十       年     八     月   二十四   日
                                      臺灣板橋地方法院刑事第一庭
                                          法  官  楊  千  儀
右正本證明與原本無異。
如不服本判決應於送達後十日內向本院提出上訴狀。
                          書記官  吳  河  東
中      華      民      國       九十       年     九     月     六     日
附錄本案論罪科刑法條全文
刑法第三百三十九條
意圖為自己或第三人不法之所有，以詐術使人將本人或第三人之物交付者，處五年以
下有期徒刑、拘役或科或併科一千元以下罰金。
以前項方法得財產上不法之利益或使第三人得之者，亦同。
前二項之未遂犯罰之。
刑法第二百十六條
行使第二百十條至第二百十五條之文書者，依偽造、變造文書或登載不實事項或使登
載不實事項之規定處斷。
刑法第二百十五條
從事業務之人，明知為不實之事項，而登載於其業務上作成之文書，足以生損害於公
眾或他人者，處三年以下有期徒刑、拘役或五百元以下罰金。
（罰金已依罰金罰鍰提高標準條例提高為十倍）


司法院資訊處製作；財團法人民間司法改革基金會備份。
